最高法院民事判決　　　　　　　　　　　　　　　　九十三年度台上字第九六０號
　　上　訴　人　台灣中小企業銀行股份有限公司
　　法定代理人　王榮周
　　訴訟代理人　吳明益律師
　　被 上訴 人　甲○○
右當事人間請求給付借款事件，上訴人對於中華民國九十一年十月十七日台灣高等法
院花蓮分院第二審判決（九十一年度重上字第三七號），提起上訴，本院判決如下：
    主  文
原判決廢棄，發回台灣高等法院花蓮分院。
    理  由
本件原審維持第一審所為上訴人敗訴之判決，駁回其上訴，無非以：上訴人主張第一
審共同被告國庫石材企業股份有限公司（下稱國庫公司）於民國八十二年十一月十八
日、八十三年四月十九日先後簽立借據向伊借款新台幣（下同）九百九十二萬元、五
百二十八萬元二筆，被上訴人及第一審共同被告陳忠順、王素貞、陳秀鑾等人均為前
開借款之連帶保證人。詎國庫公司自九十年四月二十九日即未依約分期攤還，分別積
欠四百十九萬六千零五十二元、二百五十萬四千三百四十五元共計六百七十萬零三百
九十七元及如第一審判決附表(1)、(2)所示之利息、違約金。因而請求被上訴人與國庫
公司及其他連帶保證人連帶如數給付（上訴人對陳忠順等人之請求部分，業經第一審
判決其勝訴確定）。被上訴人則以：伊於八十二年十一月已自國庫公司退股，借據上
之簽名非伊所為，印章亦無法確認係伊所有，上訴人更未向伊對保，難令伊負保證之
責等語置辯。經查被上訴人於八十二年十一月二日已從國庫公司退股並取回其印鑑，
為證人即國庫公司股東陳忠順及陳民軒證稱屬實，則被上訴人自不可能於八十二年十
一月十日以該公司股東身分為國庫公司之連帶保證人。參諸陳忠順另證稱：未看到被
上訴人在授信約定書上簽名。上訴人亦自認借據上﹁甲○○﹂之簽名非被上訴人所簽
，且被上訴人提出其於退股時收回之印鑑核與消費性借款約定書上之印文相同，及被
上訴人承認均確係其印鑑，而該印鑑卻與授信約定書及借據上之印章不同，為上訴人
所自認，暨被上訴人否認授信契約書及借據上印鑑為其所有，上訴人又不能舉證以證
明被上訴人所述不實等情，足見上訴人所稱授信約定書及借據上印鑑乃被上訴人所有
云云，難予採信。此外，上訴人主張授信約定書上﹁甲○○﹂三字是被上訴人親自在
對保時所簽一節，經送法務部調查局鑑定結果，復無從認定二者為相同。從而，上訴
人依消費借貸、連帶保證契約之法律關係，請求被上訴人與國庫公司等人連帶給付，
為無理由等詞，為其判斷之基礎。
按私文書經本人或其代理人簽名、蓋章或按指印或有法院或公證人之認證者，推定為
真正。當事人就其本人之簽名、蓋章或按指印為不知或不記憶之陳述者，應否推定為
真正，由法院審酌情形斷定之。民事訴訟法第三百五十八條定有明文。查國庫公司之
負責人陳忠順於第一審證稱：「第一次授信簽約定書時，甲○○（即被上訴人）有到
原告銀行（即上訴人）簽字，後來寫借據時原告銀行說，甲○○不用來，第一次去銀
行時原告銀行就有跟我及其他保證人都談好要借款項數額。」（見一審卷九八頁）；
於原審更證稱：「對保當天被上訴人有到銀行」（見原審卷四六頁），被上訴人亦自
認授信約定書之印章係公司成立時，交給陳忠順全權處理（見一審卷九九頁）各等語
，則被上訴人於該期日到上訴人銀行究竟所為何事？果陳忠順之證言屬實，似見被上
訴人至上訴人銀行係填寫授信約定書、印鑑卡及談妥借款事宜。能否以被上訴人嗣後
所稱之忘記或否認及陳忠順之翻異，改稱未看到被上訴人在授信約定書上簽名，或法
務部調查局無從鑑定被上訴人之姓名係其自己所簽，即予否定該授信約定書、印鑑卡
之真正？非無疑義。倘印鑑卡為真正，依其上所載：「本戶向貴行往來憑右列印鑑」
，縱系爭借據上被上訴人為連帶保證人之印章與其所稱之印鑑不同，然是否與印鑑卡
上之印章相符？未見原審調查審認。如兩者相符，能否謂被上訴人未為國庫公司之連
帶保證人？即非無斟酌之餘地。至於被上訴人之退股，據其於第一審稱，係八十二年
十一、十二月間以口頭向陳忠順說的；陳忠順則稱，被上訴人確定退股時間是八十三
年或八十二年，其第一次有當保證人（見一審卷一００頁）；復於原審證稱，被上訴
人係在八十二年縣長選舉投票日那天告訴我要退股，之後沒多久他就退股了云云（見
原審卷四五頁），可知被上訴人究係何時退股？其與陳忠順所言者不同，而八十二年
縣長選舉投票日，究竟係那一天？原審並未查明，遽以非公司股東之證人即被上訴人
之弟陳民軒所稱係八十二年十一月二日為被上訴人之退股日，而為不利於上訴人之認
定，自嫌率斷。苟被上訴人之退股屬實，依其於八十二年十一月十日簽訂之授信約定
書第二條約定：「立約人因……或其他足以影響貴行權益變更情事發生時，應即以書
面將變更情事通知貴行……，於未為前項通知及變更或註銷留存印鑑手續前，與貴行
所為之交易，立約人均願負其責任……」等內容，於其將退股不擬續為保證人之情通
知上訴人而使授信約定書失其效力前，是否可不負連帶保證人之責？原審未加以釐清
，遽為上訴人敗訴之判決，尤屬難昭折服。上訴論旨，指摘原判決不當，求予廢棄，
非無理由。
據上論結，本件上訴為有理由。依民事訴訟法第四百七十七條第一項、第四百七十八
條第二項，判決如主文。
中　　　華　　　民　　　國　　九十三　　年　　　五　　　月　　 十三 　　日
                              最高法院民事第七庭
                                  審判長法官  蘇　茂　秋
                                        法官  朱　建　男
                                        法官  蘇　達　志
                                        法官  陳　碧　玉
                                        法官  沈　方　維
      右正本證明與原本無異
                                              書  記  官
中　　　華　　　民　　　國　　九十三　　年　　　五　　　月　　二十四　　日
                                                                        Ｌ
